【裁判字號】    97,台上,3714
【裁判日期】    970807
【裁判案由】    違反貪污治罪條例
【裁判全文】
最高法院刑事判決            九十七年度台上字第三七一四號
上   訴   人  台灣高等法院台南分院檢察署檢察官
上訴人即被告  甲○○
                      號
上列上訴人等因被告違反貪污治罪條例案件，不服台灣高等法院
台南分院中華民國九十六年十二月二十六日第二審更審判決（九
十六年度重上更(二)字第四四０號，起訴案號：台灣台南地方法院
檢察署九十二年度偵字第一三六二號），提起上訴，本院判決如
下：
    主  文
上訴駁回。
    理  由
按刑事訴訟法第三百七十七條規定：上訴於第三審法院，非以判
決違背法令為理由，不得為之。是提起第三審上訴，應以原判決
違背法令為理由，係屬法定要件，如果上訴理由書狀並未依據卷
內訴訟資料，具體指摘原判決不適用何種法則或如何適用不當，
或所指摘原判決違法情事，顯與法律規定得為第三審上訴理由之
違法情形，不相適合時，均應認其上訴為違背法律上之程式，予
以駁回。茲就原判決論罪之行使偽造公文書及不另諭知無罪之圖
利部分，分別論述如下：
甲、行使偽造公文書部分：
本件原審經審理結果，認為上訴人即被告甲○○行使偽造公文書
之犯行罪證明確，因而撤銷第一審關於被告部分之科刑判決，改
判依修正前刑法連續犯規定，論被告以連續行使偽造公文書，足
以生損害於公眾罪，處有期徒刑壹年貳月；並依中華民國九十六
年罪犯減刑條例相關之規定，減為有期徒刑柒月。已詳敘調查、
取捨證據之結果及憑以認定犯罪事實之心證理由。並就被告否認
犯行之供詞及其所辯各節認非可採，詳加指駁。從形式上觀察，
原判決並無足以影響判決結果之違法情形存在。被告上訴意旨略
以：(一)、原判決於理由中變更起訴法條，論被告以連續行使偽造
公文書罪，惟依審判筆錄記載「審判長對被告告知其犯罪之嫌疑
及所犯罪名（詳如起訴書所載及原審＜指第一審＞判決書所載，
被告涉犯貪污治罪條例第六條第一項第四款、刑法第二百十六條
行使第二百十三、二百十一條之偽造文書罪名）」，而起訴書及
原審（應係第一審）判決書均未載及刑法第二百十一條之罪名，
故原審法院於審判期日顯未踐行刑事訴訟法第九十五條第一款之
告知義務，而有違誤。(二)、本件擋土牆工程係由台南縣新市鄉公
所（下稱新市鄉公所）立於私經濟地位，與大公營造有限公司（
下稱大公公司）成立之民事承攬契約，與公權力行使無涉，故原
判決事實欄所載被告偽造之該鄉公所二件函文（下稱系爭二函文
），即非屬刑法第二百十一條所指之公文書，原判決未予詳查，
遽以刑法第二百十一條相繩，有判決不適用法則、適用不當及不
載理由之違法。(三)、證人劉碧娥於調查中曾稱：「（問：前揭二
函是否為你所監印？）是的」等語，係有利於被告之供述，惟原
判決不予採信，甚而未採取證人劉碧娥上開較接近案發時間之供
述，反以其於第一審審理中之證述，認定被告盜用鄉長李朝塘簽
名章等情，即與經驗法則有違，且有理由不備之違法。(四)、原判
決有罪部分，未提出證據說明認定大公公司於民國八十五年一月
十五日尚未實際施工之理由，有判決不適用法則及不載理由之違
法。(五)、原判決事實記載系爭二函文係被告於八十五年間某月不
詳日期，先後兩次寄發，惟未於理由中說明認定之依據，於審判
期日亦未對此詳予調查，即遽認系爭二函文係被告先後二次所寄
發，並論被告以連續行使偽造公文書罪，有應於審判期日調查之
證據未予調查及不載理由之違法。(六)、被告就本件發函流程未與
證人即新市鄉公所技士廖光林所述發文流程違背，亦未違反經驗
法則，原判決對於鈞院九十五年度台上字第二九八七號判決發回
意旨第三點所指摘之事項，仍未具體說明其所憑之證據與理由，
有不載理由之違法。(七)、原判決認定「新市鄉公所公函之發文日
期，係實際發文之日期，並非首長批可之日期」，惟此與證人廖
光林於第一審審理時之供述不符，原判決有理由矛盾之違法。(八)
、原判決認定大公公司雖承包兩項工程，但因此二工程係同時陳
報開工、進行施工、完工，若有申請展期之必要，僅需書具一紙
申請書即可，並據以推論大公公司並未提出展期申請書，顯與經
驗法則有違，而有不適用法則之違法。(九)、原判決對於證人曹明
傑、黃順章、李朝塘、李素青等人所為有利於被告之供述，不予
採信，亦未載明其理由，有理由不備、不適用法則之違法。另證
人梁月鳳雖對多年前是否曾見過大公公司展期申請書一事已無記
憶，惟依其於審理中之供述，其應已遵循程序審核工程展期申請
書，始如數核發工程款，即足認大公公司之展期申請書確有存在
，原判決未予斟酌，竟認梁月鳳之供述不足為被告有利之認定，
顯違經驗及論理法則，而有判決不適用法則及理由矛盾之違法。
又依證人即大公公司實際負責人林東草於第一審審理中所稱展期
申請書係分兩次送，且相隔約不到十天等語，足見本件可能係同
一天分兩次送，系爭二函文始會一致記載「復貴公司八十四年十
一月十四日展期聲請書」，原判決未予審酌，即拒不採信林東草
上開供述，有事實認定與卷證不符之理由矛盾及適用法則不當之
違法等語。惟查：(一)、刑事訴訟法第九十五條第一款規定，訊問
被告應告以犯罪之嫌疑及所犯所有罪名，罪名經告知後，認為應
變更者，應再告知。此項規定，為被告在刑事訴訟程序上受告知
之權利，旨在使被告能充分行使防禦權。卷查本件檢察官係起訴
被告涉犯貪污治罪條例第六條第一項第四款之圖利、刑法第二百
十六條之行使同法第二百十三條登載不實公文書之罪嫌，原審雖
改依刑法第二百十六條、第二百十一條行使偽造公文書罪論處，
惟原審於審判期日已諭知「審判長對被告告知其犯罪之嫌疑及所
犯罪名（詳如起訴書所載及原審＜指第一審＞判決書所載，被告
涉犯貪污治罪條例第六條第一項第四款、刑法第二百十六條行使
第二百十三、二百十一條之偽造文書罪名）」（見原審更(二)卷第
七十九頁），雖原審審判長未明白告知被告行使第二百十一條偽
造公文書罪部分係變更後之罪名，縱嫌簡略，但仍與未經告知罪
名有間，且原審上訴審曾判處被告牽連犯該項罪名，被告對於該
罪名，應已知所防禦，況原審亦就該罪名之構成要件為實質之調
查，給予被告適當辯論之機會，有原審九十六年十二月十二日審
判筆錄在卷可按，於被告之防禦權更無實質上之妨礙，上訴意旨
，執以指摘，要難認係適法之第三審上訴理由。(二)、刑法上之公
務員，同法第十條第二項原規定：「稱公務員者，謂依法令從事
於公務之人員。」現行規定修正為：「稱公務員者，謂下列人員
：一、依法令服務於國家、地方自治團體所屬機關而具有法定職
務權限，以及其他依法令從事於公共事務，而具有法定職務權限
者。二、受國家、地方自治團體所屬機關依法委託，從事與委託
機關權限有關之公共事務者。」學理上依其類型之不同，稱之為
「身分公務員」（第一款前段）、「授權公務員」（第一款後段
）及「委託公務員」（第二款）。其中身分公務員類型，著重於
其身分及所執行之職務須具有「法定職務權限」，故祇要是公務
員職務範圍內應為或得為之事務，不問該項職務是否涉及公權力
，均屬之。又同法第十條第三項規定：「稱公文書者，謂公務員
職務上製作之文書。」被告於行為時係新市鄉公所建設課技士，
負責承辦該鄉公所工程之測量、監工等業務，其於刑法修正前為
依法令從事於公務之人員；修正後則為所謂「身分公務員」，無
論刑法修正前後均具公務員身分。本件台南縣新市鄉於八十四年
間辦理該鄉潭頂村公墓擴建之「擋土牆工程」及「公墓工程」（
下稱系爭二項工程），由被告負責工程施工之監工業務，其偽造
系爭二函文，並進而行使，自構成行使偽造公文書罪。上訴意旨
任意指摘原判決有不適用法則、適用不當及不載理由之違法，要
非合法之上訴理由。(三)、證據之取捨及犯罪事實之認定，乃事實
審法院之職權，苟其取捨，不違背經驗法則或論理法則，不得任
意指為違法；又證據之證明力如何，由事實審法院本於確信自由
判斷之，此項自由判斷之職權行使，苟係基於吾人日常生活之經
驗，而未違背客觀上應認為確實之定則，又已敘述其何以為此判
斷之理由者，亦不容漫指為違法，而據為適法之第三審上訴理由
。原判決業已依證人即新市鄉公所之總收發人員曾秀琴、繕打人
員陳春月、鄭丸鳳及監印人員劉碧娥於法務部調查局台南縣調查
站調查時及檢察官偵查中證述：新市鄉公所公函之發文日期，係
實際發文之日期，並非首長批可之日期；該公所公函之發文流程
，係經首長批核後，由總收發分配予繕打人員繕打，再交監印人
員用印後發出等語。而本件系爭新市鄉公所八十四年十一月十四
日八十四所建字第一二二三一號、同年十一月十五日八十四所建
字第一二二三０號二函文之發文日期雖載明「八十四年十一月十
四日」及「八十四年十一月十五日」，但係使用該鄉公所八十五
年度之公函用紙，有該二函文在卷可稽。又稽之上開二函文所載
，八十四年十一月十四日發文之文號係「八十四所建字第一二二
三一號」，而同年月十五日發文之文號則為「八十四所建字第一
二二三０號」，致文號大者之發文日期在前，亦與一般公文之發
文文號，係依序按發文時間往後遞增之正常程序相悖；證人即新
市鄉公所負責收發文之員工曾秀琴於偵查中亦證稱「不應該有這
種情形，因為文號與日期應該有連續性」等語，上開二函文之發
文情形顯有異常之情事。再新市鄉公所係以民眾申請書進來之收
文號編定為其發文號一節，業據證人即鄉公所技士廖光林結證明
確。而前揭二紙公函既係函覆大公公司之申請書，並非該公所之
創號，故應有其相對應之收文文號，其既使用新市鄉公所八十四
年度之第一二二三０號及一二二三一號字號發文，應係回應該公
所收文之八十四年市總字第一二二三０號及一二二三一號收文之
內容。然經調閱該公所前揭市總字第一二二三０號及一二二三一
號函，均係台南縣政府工務局就呂正成建築師事務所申請建造執
照案之答覆副本，此有相關公函二紙在卷可參，並非大公公司申
請展延施工期間之申請書等證據資料，憑以認定被告有連續行使
偽造公文書犯行之論據。而以被告所辯：大公公司確有申請展期
，伊並未用縣政府之存參函號，作為准許展期之核准文號，展期
申請書絕對有，而且有經過鄉長批准云云，為卸責之詞，殊無足
取，於理由內依憑調查所得之證據，詳加指駁；並說明：證人即
大公公司實際負責人林東草雖證稱：「（兩件工程展期書）分兩
次送，相隔約不到十天」；證人林東草及大公公司會計李素青一
致證稱：由李素青書具展期申請書後，由林東草至鄉公所送件；
證人即新市鄉公所建設課課長曹明傑、及案發當時擔任該鄉公所
秘書之黃順章分別證稱：本案系爭兩份准予展期之覆函之原稿，
「有批示過」、「有核過章」；證人即時任該鄉鄉長之李朝塘證
述：「本案兩件工程的申請展期公文我都有見過，我見到大公營
造提出之申請書……」；證人即該鄉公所主計員梁月鳳證述：上
開工程之動支請示單，伊有審核，審核時，如果案子有展期，且
相關的程序如果有符合，沒有罰款問題，就不會罰款，在撥款給
廠商時，會計人員會審核工程是否逾期，如果有展期的話，一定
會有展期的證明文件，所謂展期的證明文件，是指廠商的展期申
請書，承辦單位如果有同意他們展期的話，會有同意展期的函各
等語，俱不能採為有利於被告之論據。所為論斷，核無違反客觀
存在之證據法則。上訴意旨任意指摘原判決有理由不備、矛盾，
不適用法則、適用不當及採證違背經驗、論理法則之違法云云，
自非適法之第三審上訴理由。(四)、原判決依憑證人即新市鄉公所
之總收發人員曾秀琴等人所證述情節，認定：新市鄉公所公函之
發文日期，係實際發文之日期，並非首長批可之日期；該公所公
函之發文流程，係經首長批核後，由總收發分配予繕打人員繕打
，再交監印人員用印後發出等情，前已論述。雖原判決未就證人
廖光林於第一審審理中所稱：「（問：誰交給打字小姐打字？）
一般是鄉長批示後，送到收發室，有時候會送到承辦人員，再由
承辦人員送到收發室」之證述並非屬於對被告有利之證據特別加
以說明，但此單純訴訟程序上之簡略，並非理由不備，對判決本
旨不生任何影響，自不得執為適法之第三審上訴理由。又原判決
論罪部分，固未說明大公公司於八十五年一月十五日尚未實際施
工之理由，但此項與行使偽造公文書罪犯罪構成要件無必要關聯
之事實，原判決未於理由內論述，不致適用法令違誤，上訴意旨
就此爭執，亦非適法之上訴理由。(五)、原判決業於理由內說明：
被告一再否認有偽造上開函文之情事，法院雖無從確定被告倒填
日期之確定時間，但參酌大公公司依約以原判決所載之方式計算
應完工之日期為八十五年二月二十六日，大公公司實際完工日期
則為八十五年五月十日，及該函文係用該公所八十五年度之公函
用紙等情，則被告上開倒填發文日期之時間，應係於八十五年五
月十日前之某月間之不詳日期等旨（見原判決第六頁，理由甲、
二之３），且被告偽造及行使上開偽造公文書之時間，雖無從為
明確之認定，然因無礙於犯罪同一性之辨別，且不影響於被告犯
罪之成立及法律之適用，即無違法可言，不容任意指摘，而資為
合法之第三審上訴理由。
乙、圖利部分：
原判決以公訴意旨另稱：被告（為時任新市鄉鄉長李朝塘之外甥
）係新市鄉公所建設課技士（七十八年至八十七年間），負責承
辦該鄉公所工程之測量、監工等業務，係依法令從事於公務之人
員。緣新市鄉於八十四年間辦理該鄉潭頂村公墓擴建之擋土牆工
程（長一百四十公尺）之規劃與發包，預算為新台幣（下同）一
千萬元之工程，依該鄉公所所制訂之「營繕工程暨購置定製變賣
財物內部審核程序」規定，如工程預算金額在五百萬元以上者，
則須公開招標。而前揭二項工程經李朝塘指示該鄉公所民政課承
辦人涂昭彬將前揭工程分成「擋土牆工程」及「公墓工程」二項
（下稱系爭工程），該二項工程，經比價程序後，由大公公司各
以四百八十萬元之價額得標（李朝塘涉嫌圖利部分，業經第一審
判決無罪確定）。而依工程合約規定均應於開工後一百八十個工
作天即八十五年二月中旬左右完成（即扣除星期假日、國定紀念
日、民俗節日，不包括下雨天，應於八十五年二月二十六日完工
）。惟大公公司雖於八十四年六月二十七日向新市鄉公所陳報開
工，然實際上遲至八十五年一月十五日為止，前揭二項工程並未
實際開工，被告竟基於意圖為協助大公公司規避工程逾期完工罰
款（每逾期完工一天，需支付工程款總價千分之一之罰款）之犯
意，遂利用擔任上開二項工程監工之身分，明知大公公司並未向
新市鄉公所提出工程展延之申請書，卻利用與上開二項工程無關
之台南縣政府來函存參之文號，作為准許前揭二項工程展期之不
實公文書（台南縣新市鄉公所八十四年十一月十四日以八十四所
建字第一二二三一號函，係核准新市鄉潭頂公墓擴建＜擋土牆＞
工程展期；八十四年十一月十五日以八十四所建字第一二二三０
號函，係核准新市鄉潭頂公墓擴建＜公墓工程＞工程展期），核
准前揭二項工程展期至八十五年五月，使大公公司免受逾期八十
四個日曆天，共計八十萬六千四百元之罰款，足生損害於新市鄉
公所之權益。因認被告另涉犯貪污治罪條例第六條第一項第四款
圖利罪嫌部分。但經審理結果，以尚不能證明被告此部分犯罪，
惟因與前揭論罪部分，有裁判上一罪關係，爰不另為無罪之諭知
。已敘明：本件大公公司與新市鄉公所對系爭工程所訂之契約書
第十五條規定：「人力不可抗拒之因素」、「歸責甲方之原因」
均可延長工期。又依行政院公共工程委員會所附採購契約要項第
四十六點第一款「屬不可抗力所致」，及工程採購契約範本第七
條第三項為「天災、不可抗力及天候惡劣之工期影響，由主辦機
關於事發後認定之」觀之（見原審上訴卷第五十六頁），顯見「
因天候因素無法施工」如下雨等天候因素，致無法施工時，可為
工程展期之合法原因。而一般工程界基於各工程性質不同，係由
監造單位認定是否影響施工，並無明文規定須達多少累積雨量，
始須停止施工一節，並經台灣省土木技師公會於九十四年七月二
十日以（94）省土技字第三六七二號函覆在卷（見同上卷第一七
八頁）。又一般而言，工作天係指除去星期假日、國定假日或其
他休息日以外之日。至於下雨天或下雨後是否不計入工作天，應
由工程主辦機關依個案之工程特性、施工項目等逐日予以判定，
亦有行政院公共工程委員會九十五年八月八日工程企字第０九五
００二九八二０號函附卷可按（見原審更(一)審卷第五十一頁）。
是下雨之天候因素係可為工期展延之合法原因，應可認定。而本
件經委請台灣省土木技師公會鑑定系爭工程自「八十四年六月二
十七日開工迄八十五年五月十日」完工止之「實際工作天及非工
作天數」究為多少？經該公會向中央氣象局調取逐月逐日、逐日
逐時氣象資料參酌結果，認定為：上開期間之日曆天為三一九天
，僅就天候狀況言，非工作天為一四六．五天，其實際能施工之
天數為一七二．五天（即未逾本件工程合約所訂之一八０工作天
），亦有該公會九十四年四月十五日（94）省土技字第一七八八
號確認鑑定報告書一份在卷為憑（見外放證物，其中第六頁）。
上開鑑定結果，大公公司施工期間，其實際能施工之天數為一七
二．五天，則大公公司迄至八十五年五月十日完工，並未遲延完
工，依雙方工程合約之約定，大公公司既無須負擔違約金，即未
獲得免罰之不法利益。本件查無證據證明被告究違反何種法令，
而有圖利大公公司之故意，自難以被告偽造系爭二函文，即據以
認定被告有圖利大公公司之犯行。業已依據其證據調查之所得，
敘明憑以論斷之理由。從形式上觀察，原判決並無足以影響判決
結果之違背法令之情形存在。檢察官上訴意旨略以：(一)、大公公
司係於八十四年六月二十七日向新市鄉公所陳報開工，而以合約
所約定之扣除星期假日、國定紀念日、民俗節日等計算結果，應
於八十五年二月二十六日完工，惟大公公司實際完工日期則為八
十五年五月十日等事實，為原判決所確認。大公公司既已逾期完
工，依約即應償付違約金。而被告偽造同意大公公司延期完工之
公文書，使大公公司免於受罰，即應負圖利罪責。原判決認被告
僅成立行使偽造公文書罪，有判決適用法則不當之違法。(二)、大
公公司遲至八十五年一月十五日仍未開工，然同年五月十日即完
工，依此計算，自同年一月十六日起算至同年五月十日止，總天
數為一百十六天，如扣除台灣省土木技師公會鑑定報告書內所載
不記工作天數五十日，則該二項工程僅工作六十五日即可完工。
顯見該二項工程之一百八十工作天，已以契約明訂包括施工期間
之國定紀念日、民俗節日、勞基法規定休假日及下雨天。原判決
認大公公司迄至八十五年五月十日完工，並未逾期，依雙方工程
合約之約定，大公公司無須負擔違約金。其認定有違經驗法則，
亦與卷證資料不符等語。惟查：證據之取捨及其證明力之判斷，
屬於事實審法院之職權，苟其所為之判斷，並不違背經驗法則及
論理法則，即不能任意指為違背法令，而執為合法之第三審上訴
理由。又刑事訴訟採證據裁判原則，認定事實所憑之證據，須於
通常一般之人均不致於有所懷疑，達到確信其為真實之程度者，
始足當之；倘其證明之程度，尚有合理之懷疑存在時，即不能據
為被告有罪之認定。而檢察官就被告犯罪事實，應負舉證責任，
並指出證明之方法。倘其所提出之證據，不足為被告有罪之積極
證明，或其闡明之證明方法，無從說服法院形成被告有罪之心證
，基於無罪推定之原則，即應為被告無罪之諭知。原判決有罪理
由部分固記載：大公公司係於八十四年六月二十七日向新市鄉公
所陳報開工，而以合約所約定之扣除星期假日、國定紀念日、民
俗節日等計算結果，應於八十五年二月二十六日完工等語，然原
判決同時陳明上揭計算方式係在未扣除雨天等實際上無法施工之
日數，而僅扣除放假日而言；上開台灣省土木技師公會鑑定結果
，大公公司施工期間，其實際能施工之天數為一七二．五天，大
公公司迄至八十五年五月十日完工，並未遲延，大公公司無須負
擔違約金等情（見原判決第五、六、十八頁，理由甲、二、(二)之
３；乙、五之(六)）。原審對於檢察官所提證據，已逐一剖析，參
互審酌，仍認無從獲得圖利部分有罪之心證，因而為被告有利之
判決，於法洵無違誤。檢察官上訴執以指摘，並非合法之上訴理
由。
丙、其餘上訴意旨，經核係置原判決所為明白論斷於不顧，仍持
已為原判決指駁之陳詞再事爭辯，及對於事實審法院取捨證據與
自由判斷證據證明力之職權行使，或就與判決本旨無關之枝節事
項，徒以自己之說詞，任意指摘，難認已符合首揭法定之第三審
上訴要件。其等上訴均違背法律上之程式，俱應予駁回。
據上論結，應依刑事訴訟法第三百九十五條前段，判決如主文。
中    華    民    國  九十七  年    八    月    七    日
                      最高法院刑事第十庭
                          審判長法官  邵  燕  玲
                                法官  李  伯  道
                                法官  孫  增  同
                                法官  吳      燦
                                法官  李  英  勇
      本件正本證明與原本無異
                                      書  記  官
中    華    民    國  九十七  年    八    月   十三   日
                                                Ａ


司法院資訊處製作；財團法人民間司法改革基金會備份。
